【裁判字號】    98,上易,710
【裁判日期】    981210
【裁判案由】    瀆職
【裁判全文】
臺灣高等法院高雄分院刑事判決         98年度上易字第710號
上  訴  人
即  被  告  甲○○
選任辯護人  柯尊仁律師
上列上訴人因瀆職案件，不服臺灣高雄地方法院98年度易字第19
6 號中華民國98年6 月29日第一審判決（起訴案號：臺灣高雄地
方法院檢察署96年度偵字第25904 號），提起上訴，本院判決如
下：
    主  文
上訴駁回。
    事  實
一、鄭凱懋（原審另行為不受理判決）係海軍陸戰隊司令部（民
    國95年2 月改為指揮部）上尉徵購官，負責辦理該單位94年
    度「12蕊多模光纖等11項」（案號PC94048P）標案採購招標
    業務，為依法令服務於國家所屬機關，而具有法定職務權限
    之人員；甲○○則係鄭凱懋之配偶，曾任職於關鍵科技股份
    有限公司（下稱關鍵公司），93年11月起至94年10月間曾服
    務於臺灣電腦股份有限公司高雄分公司（下稱臺灣電腦公司
    ）；陳銘輝係關鍵公司、明銳科技股份有限公司（下稱明銳
    公司）、禹軍科技股份有限公司（下稱禹軍公司）之經理。
    鄭凱懋明知依據政府採購法第34條第2 項規定，機關辦理招
    標，不得於開標前洩漏底價，領標、投標廠商之名稱與家數
    等資料，避免造成不公平競爭情形，竟與甲○○共同基於洩
    漏國防以外秘密之犯意聯絡，在辦理「12蕊多模光纖等11項
    」（案號PC94048P，以下稱12蕊多模光纖等11項標案）之公
    開採購標案前，告知該標案之底價予甲○○，由甲○○再於
    94年6 月15日16時42分19秒起至16時44分36秒止，於陳銘輝
    以行動電話0000000000號與甲○○之行動電話0000000000號
    聯絡，向其洩漏前開標案之底價約為預算價格之「85折」，
    即約為新臺幣（下同）1,350,000 元及至少有另外3 家廠商
    參與投標，惟陳銘輝因恐其他廠商壓低價格，故未採納甲○
    ○建議之價格，而仍自行以原設定之1,157,900 元投標，使
    禹軍公司得以最低價格得標。
二、案經法務部調查局高雄市調查處移送臺灣高雄地方法院檢察
    署檢察官偵查起訴。
    理  由
一、證據能力部分：
(一)、按司法警察機關實施通訊監察時，依通訊保障及監察法取得
    依法核發之通訊監察書，已符合法定程序，所取得之證據即
    有證據能力。（參考最高法院97年度台上字第2149號判決意
    旨）。查被告甲○○與同案被告陳銘輝於94年6 月15日下午
    4 時42分至44分之監聽內容，業經臺灣高雄地方法院檢察署
    檢察官核發通訊監察書（見原審審易卷第102 頁。依當時通
    訊保障及監察法規定，檢察官有核發通訊監察書之權限），
    而被告對於該通訊監察譯文之內容均表示無意見（見本院卷
    第44頁背面）。是上開通訊監察內容自有證據能力。
(二)、本判決以下所引用之證據，其原屬於傳聞證據部分，檢察官
    及被告甲○○、辯護人於本院準備程序均同意作為證據（見
    本院卷第44頁背面），本院審酌該證據作成之情況，認為均
    適於為本件認定事實之依據，依刑事訴訟法第159 條之5 第
    1 項之規定，均有證據能力。
二、訊據上訴人即被告甲○○矢口否認有上開洩漏國防以外秘密
    之犯行，辯稱：所任職之臺灣電腦公司雖沒有參與此次投標
    ，但公司有規定任何有關資訊之案子都要評估是否可投標，
    所以其依照政府採購系統以往得標紀錄、預算金額、得標金
    額及底價，再參酌成本以及合理之利潤去評估「12蕊多模光
    纖等11項標案」可行之投標金額；且原判決認被告涉有共同
    洩漏國防以外秘密犯行，無非以被告甲○○與同案被告陳銘
    輝於94年6 月15日下午4 時42分至44分之電話監聽紀錄為主
    要論據，惟該監聽譯文內容並未顯現同案被告鄭凱懋有告知
    被告甲○○上開標案之底價，及有共同洩漏底價予同案被告
    陳銘輝之事實云云。經查：
(一)、「12蕊多模光纖等11項標案」底價為1,355,792.04元，計算
    底價前要先作預估總價（或稱公告預算、廠商最低報價），
    「12蕊多模光纖等11項標案」之預估總價為1,619,920 元，
    預估總價1,619,920 元×（1 －（19.37 ％＋13.24 ％）/2
    ）＝底價1,355,792.04元，預估總價並非公開資料，可公告
    可不公告，「12蕊多模光纖等11項標案」之預估總價沒有公
    告等情，有海軍陸戰隊指揮部98年3 月23日函文暨所附之「
    12蕊多模光纖等11項標案」相關資料附卷可稽，並經證人即
    同案被告鄭凱懋、陳銘輝於原審審理時證述綦詳（原審卷第
    86、87、114 頁），堪可認定。
(二)、被告甲○○與同案被告陳銘輝於94年6 月15日下午4 時42分
    至44分之對話為：「（陳銘輝：我現在在外面，我問你一下
    喔，你既然問的到裏面有幾家的話，應該別人也問的到吧？
    甲○○：別人也問的到，什麼意思？陳銘輝：會不會問的到
    ？）甲○○：別人也問的到，因為... ，你等我一下，剛剛
    有誰收件... ！應該問不到吧，除非他去問參謀長。」、「
    （陳銘輝：我是怕，現在投進去的話，我怕別人透過別的管
    道也問進去，他在那邊等我，等我先投以後，他再降價格啊
    ，如果我出其不意，三家他們投進去，我再第四家進來的話
    ，說實在的我中標率就很大了。）甲○○：我不懂你的意思
    耶！」、「（陳銘輝：也就是，我問妳一下，既然妳問妳先
    生對不對，有幾家投對不對，那別人可不可以從別的管道問
    的到，有幾家投？）甲○○：別的管道，我不太曉得，除非
    有人，只要有人刻意來找都可以找的到，那收是我老公在收
    ，對。」、「（陳銘輝：喔！那我要去那裡投？）甲○○：
    你去會客室旁邊投就好了，你的車不是在我後面嗎? 你的車
    是不是F7-...，你停在路邊對不對? 」、‧‧‧「（陳銘輝
    ：我在妳後面。）甲○○：你寫多少？我把人押出來啊！押
    出來問，對呀！」、「（陳銘輝：為什麼？）甲○○：你寫
    多少啊？」、「（陳銘輝：我寫不多。）甲○○：你寫135
    就會中啊！」、「（陳銘輝：哼！）甲○○：135 就會進啊
    ！」、「（陳銘輝：我寫110 幾。）甲○○：你寫那麼低幹
    嘛，你這豬頭！我不是叫你寫高一點嗎？」、「（陳銘輝：
    其他三家呀。）甲○○：我不跟你說85嗎？」、「（陳銘輝
    ：其他三家，人家是要價格要壓勒，對不對？）甲○○：因
    為，因為那個三家也是做出來的，所以他們投13是差不多。
    」、「（陳銘輝：所以我現在不願意、不想進去投，就是我
    怕其他三家會看到我，看到有一家投標了，要得標那一家就
    把它降低一點。）甲○○：不會！不會！不會！」、「陳銘
    輝：那我就進去投了，我就進去投了。」等語，有通訊監察
    譯文附卷可參。上揭譯文為被告甲○○與陳銘輝之對話，譯
    文中110 幾、135 等係表示110 幾萬以及135 萬，85係指85
    折，亦即依照標案如果有公告預算，可以依照公告預算之85
    ％去投標等情亦為被告甲○○供承無訛，且為同案被告陳銘
    輝於原審審理時證述明確。
(三)、被告甲○○於調查局訊問時已坦承：對於「12蕊多模光纖等
    11項標案」有問過其夫被告鄭凱懋，但鄭凱懋表示不會告訴
    伊，因為這是鄭凱懋職責所在等語，並經原審勘驗調查局錄
    音無訛，有審判筆錄附卷可稽。被告甲○○任職之臺灣電腦
    公司既然沒有參與「12蕊多模光纖等11項標案」之投標，縱
    使公司對於標案一般會先做評估，但如不欲投標，衡情不會
    再耗費時間、資源進行分析，然被告甲○○卻對此標案有如
    此深入之瞭解，已與常情不符。又被告甲○○對於其夫即同
    案被告鄭凱懋職務上相關之標案，身為配偶之人明知其言詞
    分寸所在，然被告甲○○接獲陳銘輝電話後，仍於對話中告
    知對於即將結標之案件之廠商家數、投標底價等應秘密事項
    ，苟被告甲○○無洩漏秘密之故意，其斷無如此對話之理。
    而同案被告陳銘輝於即將結標之前15分鐘尚未完成投標之動
    作，卻仍先打電話與被告甲○○聯絡，以陳銘輝非但商場歷
    練豐富，且對於海軍單位投標之事務知之甚稔，同案被告陳
    銘輝於此關鍵時刻撥打電話給被告甲○○為上述之對話，其
    目的為何甚明。況且關於參與投標家數及標案底價乃應秘密
    事項，若非有相當信任關係，豈有可能於此緊要時刻尚對於
    不甚熟識之人談論此類機要事務。
(四)、又「12蕊多模光纖等11項標案」之5 家投標廠商扣除最高及
    最低標後，其餘價格分別為1,309,900 元、1,372,600 元、
    1,416,900 元，然不可謂此即為被告甲○○依照經驗判斷且
    與一般廠商經驗相符，參與投標廠商之人亦均為富有經驗之
    人，何以投標之人之判斷卻各不相同，唯獨並無參與投標之
    被告甲○○所憑估之價格恰好與底價最接近。況且，「12蕊
    多模光纖等11項標案」連預估總價都沒有公布，被告甲○○
    卻敢對同案被告陳銘輝告知用85％計算，足見被告甲○○對
    於底價計算之基礎亦甚有把握，如無相當之資訊來源，被告
    甲○○不可能如此篤定。又同案被告鄭凱懋業已證稱：平常
    不會將公文帶回家處理，則被告甲○○除了經由同案被告鄭
    凱懋告知底價外，不可能自行藉由偷看公文或資料而知悉底
    價。故被告甲○○關於底價之秘密為同案被告鄭凱懋告知一
    節，亦堪認定。
(五)、至於證人即服務於臺灣電腦公司之乙○○，於本院審理時證
    稱：政府機關上網公告的一些案子，我們會去評估，看有沒
    有機會去競標，甲○○有無去評估「12蕊多模光纖等11項」
    採購案，因業務案子很多，沒有很清楚記得這個案子云云（
    見本院卷第70頁），被告已難執此為有利之證據；況被告甲
    ○○是否曾做評估，與其是否由同案被告鄭凱懋得知上開採
    購案之底價及參加競標廠商數，並無必然關係。又辯護人請
    求傳喚證人即海軍陸戰隊督察室副主任李陵盛，以證明鄭凱
    懋曾以可能利益衝突為由，請示是否迴避承辦本案，是鄭凱
    懋不可能洩漏底價予被告甲○○云云，但證人李陵盛到庭至
    多僅能證明同案被告鄭凱懋曾有此請示，不能證明鄭凱懋是
    否洩漏底價被告甲○○，故無傳喚之必要。
(六)、綜上所述，被告甲○○所辯係事後卸責之詞，不足採信，其
    犯行堪以認定，應依法論科。
三、論罪部分：
(一)、被告甲○○行為後，刑法及刑法施行法業於94年2 月2 日經
    總統以華總一義字第09400014901 號令修正公布，並於95年
    7 月1 日施行，參酌最高法院95年5 月23日刑事庭第8 次會
    議決議，修正後刑法第2 條第1 項之規定，係規範行為後法
    律變更所生新舊法律比較適用之準據法，於新刑法施行後，
    應適用修正後刑法第2 條第1 項之規定，為「從舊從輕」之
    比較。另於比較時應就罪刑有關之共犯、未遂犯、想像競合
    犯、牽連犯、連續犯、結合犯，以及累犯加重、自首減輕暨
    其他法定加減原因（如身分加減）與加減比例等一切情形，
    本於統一性及整體性原則，綜其全部罪刑之結果而為比較。
    茲說明如下：
  95年7 月1 日修正施行前之刑法第10條第2 項原規定：「稱
    公務員者，謂依法令從事於公務之人員」，修正後之條文則
    改為：「稱公務員者，謂下列人員：一依法令服務於國家、
    地方自治團體所屬機關而具有法定職務權限，以及其他依法
    令從事於公共事務，而具有法定職務權限者。二受國家、地
    方自治團體所屬機關依法委託，從事與委託機關權限有關之
    公共事務者」。修正後之刑法第10條第2 項規定，關於公務
    員之定義較修正施行前為嚴格。
  修正前刑法第28條規定：「2 人以上共同實施犯罪之行為者
    ，皆為正犯」，而修正後規定：「2 人以上共同實行犯罪之
    行為者，皆為正犯」（第31條部分亦同此修正，不贅述），
    係將「共同正犯」之概念排除學說及實務上通稱之「陰謀共
    同正犯」、「預備共同正犯」，修正後之共同正犯規定，限
    縮共同正犯之成立範圍，新法有利於行為人。又新刑法第31
    條第1 項增列得減輕其刑之規定，有利於行為人。
  修正前之易科罰金折算標準，應以銀元300 元折算1 日，經
    折算為新臺幣後，應以新臺幣900 元折算為1 日。依照新法
    得以1,000 元、2,000 元或3,000 元折算1 日，易科罰金。
    比較後以舊法較有利於行為人。
  綜合上述，新法對於被告甲○○雖有得減其刑之適用，但非
    必減，而易科罰金之折算標準則有利於被告甲○○，是本院
    認為舊法對被告甲○○較為有利。本案被告甲○○經適用從
    舊從輕之原則後，均應適用舊法。
(二)、核被告甲○○所為係犯刑法第132 條第1 項公務員洩漏國防
    以外秘密消息罪。被告甲○○雖無公務員之身分，惟其與具
    有公務員身分之同案被告鄭凱懋就此部分犯行，由鄭凱懋告
    知被告甲○○投標底價及參加廠商之家數，並推由被告甲○
    ○洩漏予同案被告陳銘輝，足見被告甲○○與同案被告鄭凱
    懋有共同犯意之聯絡及行為之分擔，自應與被告鄭凱懋就此
    部分犯行依刑法修正前第31條第1 項之規定，以共犯論。又
    同案被告鄭凱懋固經原審以其係現役軍人，法院對之無審判
    權，而依刑事訴訟法第303 條第6 款規定諭知不受理判決，
    有本案判決書可參；惟依上開卷證資料及說明，本院認具有
    公務員身分之同案被告鄭凱懋有共犯本案，併此敘明。
四、原審以被告甲○○共犯公務員洩漏國防以外之秘密消息罪，
    罪證明確，適用刑法第2 條第1 項、刑法第11條、修正前刑
    法第28條、31條第1 項、刑法第132 條第1 項、修正前刑法
    第41條第1 項、刑法第74條第1 項第1 款、第2 項第4 款，
    廢止前罰金罰鍰提高標準條例第2 條，現行法規所定貨幣單
    位折算新臺幣條例第2 條，中華民國96年罪犯減刑條例第2
    條第1 項第3 款、第7 條、第9 條規定，審酌被告甲○○竟
    不知潔身自愛，與同案被告鄭凱懋共同將招標案之底價、投
    標廠商若干家等應秘密事項洩漏予投標廠商，破壞投標之公
    正性及競標之競爭秩序，其犯罪動機、手段及犯罪後之態度
    等一切情狀，量處有期徒刑8 月；並以被告甲○○犯罪時間
    在96年4 月24日前，且合於中華民國96年罪犯減刑條例所定
    減刑之規定，應依同條例第2 條第1 項第3 款之規定減其刑
    宣告刑刑期二分之一，並諭知如易科罰金，以新台幣900 元
    （即銀元300 元）折算1 日。又以被告甲○○前未曾因故意
    犯罪受有期徒刑以上刑之宣告，有被告前案紀錄表可憑，認
    被告甲○○經此偵審教訓，當知警惕，而無再犯之虞，所宣
    告之刑以暫不執行為適當，爰宣告緩刑2 年，並依其犯罪之
    性質、涉案情節及犯後態度等情，命向公庫支付新台幣20萬
    元，以啟自新（依最高法院95年5 月23日95年第8 次刑事庭
    會議決議，犯罪在新法施行前，新法施行後，緩刑之宣告，
    應適用新法第74條之規定）。原審認事用法，核無違誤，量
    刑亦稱妥適，被告上訴意旨仍執陳詞否認犯罪，為無理由，
    應予駁回。
五、同案被告孫啟瑞、陳銘輝業經原審判處罪刑、被告鄭凱懋業
    經原審判決公訴不受理，均已確定並送執行在案。
據上論斷，應依刑事訴訟法第368 條，判決如主文。
本案經檢察官陳宗吟到庭執行職務。
中    華    民    國    98    年    12    月    10    日
              刑事第六庭    審判長法  官  王憲義
                                  法  官  簡志瑩
                                  法  官  邱永貴
以上正本證明與原本無異。
不得上訴。
中    華    民    國    98    年    12    月    10    日
                                  書記官  鄭翠芬
附錄本判決論罪科刑法條：
中華民國刑法第132 條
（洩漏國防以外之秘密罪）
公務員洩漏或交付關於中華民國國防以外應秘密之文書、圖畫、
消息或物品者，處3 年以下有期徒刑。
因過失犯前項之罪者，處1 年以下有期徒刑、拘役或3 百元以下
罰金。
非公務員因職務或業務知悉或持有第1 項之文書、圖畫、消息或
物品，而洩漏或交付之者，處1 年以下有期徒刑、拘役或3 百元
以下罰金。


司法院資訊處製作；財團法人民間司法改革基金會備份。
